臺灣桃園地方法院刑事判決　　　　　　 95年度交訴字第136號
公　訴　人　臺灣桃園地方法院檢察署檢察官
被　　　告　乙○○
選任辯護人　林清漢律師
上列被告因殺人未遂等案件，經檢察官提起公訴（九十五年度偵
字第六五五號），本院判決如下：
    主  文
乙○○服用酒類，不能安全駕駛動力交通工具而駕駛，處拘役伍
拾日，如易科罰金，以參佰元折算壹日；又殺人未遂，處有期徒
刑伍年陸月，扣案之菜刀貳把，均沒收。
    事  實
一、乙○○於民國九十五年二月二十六日中午十二時許，在桃園
    縣龍潭鄉○○路某友人住處內，飲用高粱酒五杯後，乃因不
    滿其前妻徐秋杏與甲○○已同居並論及婚嫁，遂撥打甲○○
    之家用電話去電騷擾，於電話中又向甲○○表示欲找其已搬
    與母親徐秋杏同住之女兒張馨云而無著，故雙方於電話中再
    生爭執，乙○○更心生不滿，遂萌殺意，攜帶其所有菜刀二
    把，又其明知已因服用酒類，注意力及控制力達不能安全駕
    駛動力交通工具之程度，竟仍執意騎乘車號RQT-195 號輕型
    機車上路，前往甲○○位於桃園縣龍潭鄉○○街五巷二號之
    住處，於同日下午六時許，抵達上址門前停妥機車後，旋即
    基於殺人之故意，彎腰自該機車腳踏墊處取出其預藏之菜刀
    二把，並一手各持一把菜刀朝當時亦在該住處門外而背對其
    之甲○○之頭部揮殺數刀，而當時亦在旁之甲○○之女余梵
    見狀即對甲○○大喊：他拿刀子等語，甲○○遂朝住處門內
    逃跑，惟乙○○雙手仍各持一把菜刀自後追砍甲○○之頭部
    ，嗣因甲○○以左手阻擋，並覓得該住處一樓內之木棍持以
    阻擋（甲○○此部分被訴傷害部分，另經檢察官為不起訴處
    分），乙○○此際不慎摔倒趴臥於地，乃被甲○○制伏，其
    殺人犯行因而不遂，甲○○因而受有頭皮切割傷口（約十公
    分）、左腕多重切割傷（約六公分及四公分）之傷害。嗣於
    同日下午六時三十分許，經警據報前往到場處理，又於同日
    下午六時五十四分許，以酒精測試器檢測乙○○之呼氣酒精
    濃度，測得其呼氣所含酒精濃度達每公升零點九三毫克，始
    查獲上情，並扣得乙○○所有之菜刀二把。
二、案經甲○○訴由桃園縣警察局龍潭分局報告臺灣桃園地方法
    院檢察署檢察官偵查起訴。
    理  由
一、訊據被告乙○○固坦承於上揭時地有酒後駕車之犯行，以及
    告訴人甲○○所受之前開傷勢為其持菜刀揮砍所造成之事實
    ，惟矢口否認有何殺人之犯意，辯稱：我承認有帶菜刀過去
    甲○○住家那邊，但是我並沒有要殺甲○○的意思，因為那
    天我打手機給張馨云，可是她都沒有接我的電話，我只可以
    打她住家（指告訴人甲○○住處）的家用電話，那時候我有
    喝一點酒，而甲○○也罵我母親，甲○○對我非常反感，因
    此我去找甲○○理論，沒有想到我到了以後，甲○○就在屋
    外開始動手拿棍子打我，木棍是甲○○打我之後打斷的，而
    且我的腳傷在骨科有照X 光，醫生有表示我這種病狀不可能
    用跑的，因此我不可能追殺甲○○云云。
二、然查：
  (一)被告於上揭時地所為之酒後駕車犯罪事實，業據其於警詢及
    偵審中供承不諱，且經警據報前往到場處理，於同日下午六
    時五十四分許，以酒精測試器檢測被告之呼氣酒精濃度達每
    公升零點九三毫克一節，亦有被告及其選任辯護人所不爭執
    其證據能力之桃園縣警察局龍潭分局酒精測定紀錄表、桃園
    縣警察局舉發違反道路交通管理事件通知單影本、刑法第一
    百八十五條之三案件測試觀察紀錄表、汽車駕駛人酒後生理
    協調平衡檢測紀錄卡各一份附卷可參（參見偵卷第二四—二
    七頁）。按刑法第一百八十五條之三規定所謂「不能安全駕
    駛」，係抽象危險犯，並不以發生具體危險為必要，對於呼
    氣酒精濃度已達每公升零點五五毫克（．五五ＭＧ／Ｌ）
    以上，肇事率為一般正常人之十倍，認為已達不能安全駕車
    之標準，此業經法務部八十八年五月十八日以法八八檢字第
    一六六九號函告週知，應為絕對不能安全駕駛動力交通
    工具，且按就醫學文獻所知，酒精對人體造成之影響，於呼
    氣時酒精濃度達每公升零點二五毫克（約合體內血液中酒精
    濃度五ＭＧ／ＤＬ或零點零五％）即會輕度中毒，造成輕
    度協調功能降低；呼氣酒精濃度達每公升零點五毫克時（約
    合體內血液中酒精濃度一ＭＧ／ＤＬ或零點一％）屬輕
    到中度中毒症狀，出現反應較慢、感覺減低、影響駕駛之狀
    況；呼氣酒精濃度達每公升零點七五毫克時（約合體內血液
    中酒精濃度一五ＭＧ／ＤＬ或零點一五％）屬輕到中度中
    毒症狀，出現思考改變、個性行為改變之狀況；呼氣酒精濃
    度達每公升一毫克時（約合體內血液中酒精濃度二ＭＧ
    ／ＤＬ或零點二％），屬中度到重度中毒症狀，出現步態不
    穩、噁心嘔吐、精神混惑不清晰之狀況；呼氣酒精濃度達每
    公升一點五毫克時（約合體內血液中酒精濃度三ＭＧ／
    ＤＬ或零點三％）屬中到重度中毒症狀，出現說話不清楚、
    感覺喪失、視力模糊之狀況；又飲酒後一小時許，其體內血
    液酒精濃度可達最高，飲酒一小時後其體內之酒精濃度隨即
    消減，此亦分別有行政院國軍退除役官兵輔導委員會臺北榮
    民總醫院八十八年八月五日（八八）北總內字第二六八六八
    號函文可參、八十八年十月二十六日（八八）院賓文廉字第
    一三四七號臺灣高等法院函中臺北醫學院附設醫院精神科
    主任蔡尚穎「酒精對人體生理與行為之影響」一文可據。另
    按刑法第一百八十五條之三「醉態駕車罪」，所謂「不能安
    全駕駛動力交通工具」之要件如何認定，於我國實務尚無判
    例或解釋可供參考，自應參酌外國立法例作為合理之解釋，
    依照德國司法實務認定無駕駛能力認定標準可分兩種情況，
    其中之一即是血液中酒精濃度含量千分之一點一（即呼氣所
    含酒精濃度每公升零點五五毫克以上者為「絕對無駕駛能力
    」），另一則是血液中酒精濃度含量千分之零點三至一點一
    之間，並加上具體情形可認定是「相對無駕駛能力」，此二
    種情況均可依照刑法處罰。而觀以被告於九十五年二月二十
    六日下午六時五十四分許即逾其飲酒後六小時五十四分許，
    始經警施以酒精測試器檢測其呼氣酒精濃度，依前開說明，
    其體內酒精濃度本應隨之消減，卻仍測得其呼氣酒精濃度高
    達每公升零點九三毫克一情，此有上開桃園縣警察局龍潭分
    局酒精測定紀錄表一份在卷可參，復經警對被告製作測試觀
    察紀錄，仍有語無倫次、多話之跡象狀況，亦有上開刑法第
    一百八十五條之三案件測試觀察紀錄表一紙附卷可稽。綜上
    所述，足認被告此部分之自白核與事實相符，應可採為論罪
    科刑之依據。
  (二)又被告雖矢口否認有何殺害告訴人甲○○之犯意，並以前揭
    情詞置辯。惟查，被告於九十五年二月二十六日中午十二時
    許飲酒後，撥打告訴人甲○○之家用電話去電騷擾，於電話
    中向告訴人甲○○表示欲找其已搬與母親徐秋杏同住之女兒
    張馨云而無著，故雙方於電話中再生爭執，遂於同日下午六
    時許，駕駛前開機車抵達告訴人甲○○位於桃園縣龍潭鄉○○街五巷二號之住處停妥機車後，旋即彎腰自該機車腳踏墊
    處取出其所有之菜刀二把，並一手各持一把菜刀朝當時亦在
    該住處門外而背對其之告訴人甲○○之頭部揮砍數刀，而當
    時亦在旁之告訴人甲○○之女余梵見狀即對告訴人甲○○大
    喊：他拿刀子等語，告訴人甲○○遂朝住處門內逃跑，惟被
    告雙手仍各持一把菜刀自後追砍告訴人甲○○之頭部，嗣因
    告訴人甲○○以左手阻擋，並覓得該住處一樓內之木棍持以
    阻擋，被告此際不慎摔倒趴臥於地，遂被告訴人甲○○制伏
    而不遂，嗣於同日下午六時三十分許，經警據報前往到場處
    理而查獲一情，業據證人即告訴人甲○○、證人余梵、證人
    即到場處理員警邱曉志分別於本院審理中結證敘述上開情節
    明確，復有被告及其選任辯護人所不爭執其證據能力之扣案
    被告所有之菜刀二把可資佐證。雖證人甲○○為本件之被害
    人，然衡以證人甲○○、余梵並未曾與被告主動結怨，而證
    人邱曉志又係據報前往現場處理員警，與被告間素昧平生且
    又無怨隙，證人三人實無須甘冒偽證罪責，杜撰事實惡意設
    詞誣陷被告之理！且證人三人上開所述又大致相符一致，是
    以證人三人之上述證詞，應屬可採。準此，本件被告起意殺
    人並著手實行惟遭告訴人甲○○抵抗而未遂之過程情節屬實
    ，應堪認定。
  (三)按殺人與傷害致死之區別，即在下手加害時有無死亡之預見
    為斷。至受傷處所是否致命部位，及傷痕之多寡，輕重如何
    ，僅足供認定有無殺意之參考，原不能為區別殺人與傷害致
    人死之絕對標準；刑法上殺人罪與傷害人致死罪之區別，本
    視加害人有無殺意為斷，被害人所受之傷害程度，固不能據
    為認定有無殺意之唯一標準，但加害人之下手情形如何，於
    審究犯意方面，仍不失為重要參考資料；犯罪之故意，祇須
    對於犯罪事實有所認識而仍實施為已足；殺人未遂罪之成立
    ，以有戕害他人生命之故意，著手於刺殺之實行而未發生死
    亡之結果為要件（最高法院十九年上字第七一八號、二十年
    非字第一四號、三十年上字第二六七一號及四十七年台上
    字第一三六四號判例意旨可資參照）。本件觀以告訴人甲○○所出具而為被告及其選任辯護人所不爭執其證據能力之九
    十五年二月二十六日長庚紀念醫院林口分院診斷證明書一份
    及桃園縣警察局龍潭分局刑案現場勘查照片六張以觀（參見
    偵卷第二三、二九—三一頁），可認被告係雙手分持其所有
    已備妥之菜刀二把朝告訴人甲○○之頭部揮砍數刀，其後於
    被告自後追砍告訴人甲○○之頭部時，因告訴人甲○○以左
    手阻擋，致告訴人因此受有頭皮切割傷口（約十公分）、左
    腕多重切割傷（約六公分及四公分）之傷害一情，顯見被告
    雙手分持其所有已備妥之二把菜刀朝告訴人甲○○之頭部揮
    砍之際，力道甚猛，其揮砍告訴人甲○○之身體頭部部位及
    力道顯然足以致人於死。再衡情以觀，人體頭部乃意識及呼
    吸中樞神經與重要動脈所聚集，顯屬要害部位，若受攻擊，
    極易造成重大傷害甚至導致生命危險，此為社會一般人可得
    而知，被告對此亦當有所認知，詎被告猶知如此，竟仍雙手
    分持菜刀而以猛烈之力量朝向告訴人甲○○之要害頭部不斷
    揮砍，益徵被告為此部分行為當時應有致告訴人甲○○死亡
    之主觀上殺人之直接故意，灼然甚明。
  (四)又被告於上揭時地因不滿其前妻徐秋杏與告訴人甲○○已同
    居並論及婚嫁，遂撥打告訴人甲○○之家用電話去電騷擾，
    於電話中又向告訴人甲○○表示欲找其已搬與母親徐秋杏同
    住之女兒張馨云而無著，故雙方於電話中再生爭執一情，亦
    據證人即告訴人甲○○、證人徐秋杏、張馨云分別於本院審
    理中證述明確，且亦為被告所不否認，足認被告確有因前揭
    動機而心生不滿，遂引發其殺人之動機甚明。再衡諸社會通
    念而論，一般人於騎乘機車時均不會於機車上放置菜刀，遑
    論本件被告更係於機車上放置二把菜刀！雖被告曾辯稱：該
    二把菜刀是我準備拿到北龍路的打鐵店給師傅磨利的，出門
    前我打電話給我女兒，想要告訴她我最近的狀況，我女兒不
    接我電話，我才打電話給甲○○找我女兒，誰知道甲○○在
    電話中用言語刺激挑釁我，我才沒有到打鐵店直接到該處找
    甲○○云云（參見偵卷第九頁），惟被告抵達告訴人甲○○
    之上址住處並停妥機車後，其行徑乃係一語不發，逕自自機
    車腳踏墊處取出該菜刀二把，並一手各持一把菜刀朝當時亦
    在該住處門外而背對其之告訴人甲○○之頭部揮砍數刀一情
    ，均據證人甲○○及余梵於本院審理中證述綦詳，且本院採
    信證人甲○○及余梵證述之理由，已如前述，足認被告此部
    分所辯，應屬事後卸責之詞，不足採信，被告於前往告訴人
    甲○○之上址住處所分持之二把菜刀，其動機當係於基於殺
    人之犯意所預備，灼然甚明。
  (五)至被告及其選任辯護人雖又以：本件發生互毆係因告訴人甲○○之挑釁，被告僅持菜刀一把，並非一手一把，告訴人甲○○受傷係被告正當防衛之結果，被告因酒醉及腿部舊傷，
    平時無法獨自行走，尚需要輔助工具，無法追殺告訴人甲○○云云，並提出丙○○○○○診斷證明書、長庚紀念醫院、
    財團法人恩主公醫院診斷證明書、身心障礙手冊各一份以佐
    。惟查，本院採信證人甲○○、余梵之證述而認定本件係被
    告主動騎車前往告訴人甲○○之上址住處，並逕自雙手各分
    持菜刀一把持背對其之告訴人甲○○之頭部揮砍數刀，而當
    時證人余梵見狀即對告訴人甲○○大喊：他拿刀子等語，告
    訴人甲○○遂朝該住處門內逃跑，惟被告雙手仍各持一把菜
    刀自後追砍甲○○之頭部，嗣因甲○○以左手阻擋，並覓得
    該住處一樓內之木棍持以阻擋，被告此際不慎摔倒趴臥於地
    ，而遭告訴人甲○○制伏，其殺人犯行因而不遂一節之事實
    及理由，均如前述，則被告及其選任辯護人所辯本件係雙方
    互毆，被告僅持菜刀一把，被告係正當防衛而傷害告訴人甲○○及因酒醉及腿部舊傷無法獨自行走，尚須輔助工具，無
    法追殺告訴人甲○○云云，當認均屬事後避重就輕推諉卸責
    之詞，均不足採。又被告及其選任辯護人所提出之丙○○○○○診斷證明書、長庚紀念醫院、財團法人恩主公醫院診斷
    證明書、身心障礙手冊各一份，固能證明被告兩側股骨頭缺
    血性壞死，於九十三年四月十五日住院，九十三年四月十六
    日接受兩側骨頭減壓手術，九十三年四月十九日出院，自九
    十四年七月四日起至九十五年十一月二十三日至丙○○○○○治療，仍門診追蹤治療，九十五年十月二十二日住院，九
    十五年十月二十三日施行左髖全人工關節置換手術，於九十
    五年十月二十六日出院，共計住院五天，續門診追蹤，被告
    因此領有中度肢體障礙之身心殘障手冊一節，然並無從證明
    被告於案發當時確實無法獨自行走或無法追殺告訴人甲○○
    ，且被告於案發當時既可自行騎乘機車，而其雙手分持菜刀
    一把朝告訴人甲○○之頭部揮砍數刀並自後追砍告訴人甲○○之頭部一情，業均據證人甲○○及余梵於本院審理中證述
    歷歷，而本院採信證人甲○○及余梵之證述，理由又如前述
    ，則被告及其選任辯護人所提之此等書證，均不足以證明被
    告於案發當時確實無法獨自行走或無法追殺告訴人甲○○，
    是其此部分所辯，亦屬事後圖卸之詞，亦不足採。雖被告於
    為前揭行為當時確有飲酒，而為警查獲後測得其每公升呼氣
    酒精濃度達零點九三毫克一節，此有桃園縣警察局龍潭分局
    酒精測定紀錄表一份在卷可參。然被告為上揭行為時，尚可
    清楚其抵達告訴人甲○○之上址住處並停妥機車後，旋即彎
    腰自該機車腳踏墊處取出其所有之菜刀二把，並一手各持一
    把菜刀朝當時亦在該住處門外而背對其之甲○○之頭部揮砍
    數刀，嗣告訴人甲○○朝該住處門內逃跑，被告雙手仍各持
    一把菜刀自後追砍告訴人甲○○之頭部一節，均據證人甲○○及余梵於本院審理中證述明確在卷，是堪認被告於為前揭
    行為當時，應可理解其行為究竟為何，而無不能辨識或顯著
    降低辨識其行為違法或欠缺辨識行為之能力。更何況不論修
    正前刑法或修正後刑法第十九條第三項規定，對於此等因行
    為人故意或過失將自己陷於精神障礙之狀態之原因自由行為
    ，均不認該行為可適用不罰或得減輕其刑之規定，則被告及
    其選任辯護人此部分所辯，亦屬事後卸責之詞，並不可採。
  (六)綜上所述，足見被告就酒後駕車部分之自白核與事實相符，
    應可採為論罪科刑之依據；就其殺人而不遂之犯行所為之辯
    解，應屬事後避重就輕推諉卸責之詞，殊無可採。從而，本
    件事證已臻明確，被告犯行洵堪認定，應予依法論科。
三、查被告行為後，刑法業於九十四年二月二日經總統以華總一
    義字第09400014901 號令修正公布，並於九十五年七月一日
    施行（下稱新刑法，修正前刑法下稱舊刑法），刑法施行法
    第一條之一亦於九十五年六月十四日經總統以華總一義字第
    09500085181 號令公布施行，參酌最高法院九十五年五月二
    十三日刑事庭第八次會議決議，新刑法第二條第一項之規定
    ，係規範行為後法律變更所生新舊法律比較適用之準據法，
    於新刑法施行後，應適用新刑法第二條第一項之規定，為「
    從舊從輕」之比較。另於比較時應就罪刑有關之共犯、未遂
    犯、想像競合犯、牽連犯、連續犯、結合犯，以及累犯加重
    、自首減輕暨其他法定加減原因（如身分加減）與加減比例
    等一切情形，本於統一性及整體性原則，綜其全部罪刑之結
    果而為比較。是與本案相關之法律變更有如下述：
  (一)新刑法第三十三條第五款規定「罰金：新臺幣一千元以上，
    以百元計算之。」，與舊刑法第三十三條第五款規定「罰金
    ：一元以上。」不同，經比較新舊法結果，以被告行為時之
    舊法較為有利於被告。
  (二)罰金罰鍰提高標準條例第二條業已刪除，刑法第四十一條第
    一項前段關於易科罰金之折算標準已由舊法之銀元一百元、
    二百元、三百元修正為新臺幣（下同）一千元、二千元、三
    千元，因屬科刑規範事項之變更，其折算標準為裁判時所應
    諭知，自有就新舊法規定比較之必要，經比較新舊法結果，
    以被告行為時之舊法較為有利於被告。
  (三)綜上，經綜上開罪刑之結果而為比較，以舊刑法有利於被告
    ，上開規定應適用舊刑法之規定。
四、核被告所為，係犯刑法第一百八十五條之三之服用酒類不能
    安全駕駛動力交通工具而駕駛罪、刑法第二百七十一條第二
    項、第一項之殺人未遂罪。又被告所犯上開殺人未遂及服用
    酒類不安全駕駛動力交通工具而駕駛二罪，犯意各別，罪名
    互殊，應予分論併罰。被告雖已著手殺害告訴人甲○○行為
    之實行，惟未致生死亡之結果，其殺人之犯行尚屬未遂，爰
    依修正後刑法第二十五條第二項之規定，按既遂犯之刑度減
    輕其刑。爰審酌被告犯後僅坦承酒後駕車犯行，然其萌生殺
    人之犯意，竟雙手分持菜刀揮殺告訴人甲○○之屬於身體要
    害部位之頭部，惡性非輕，犯後就此部分猶避重就輕，矢口
    否認犯行，且至今仍未能與告訴人甲○○達成和解，賠償損
    失，態度不佳，顯無悔意等一切情狀，分別量處如主文所示
    之刑，其酒後駕車部分，並依前開說明，適用修正前刑法第
    四十一條第一項前段及修正前罰金罰鍰提高標準條例第二條
    規定，諭知易科罰金之折算標準，以資懲儆。又扣案之菜刀
    二把，均係被告所有且供其犯殺人未遂罪所用之物，爰依刑
    法第三十八條第一項第二款規定，併予宣告沒收。
據上論斷，應依刑事訴訟法第二百九十九條第一項前段，修正後
刑法第二條第一項前段，刑法第二百七十一條第二項、第一項、
第一百八十五條之三，修正後刑法第二十五條第二項、第三十八
條第一項第二款，修正前刑法第四十一條第一項前段，刑法施行
法第一條之一第一項、第二項，修正前罰金罰鍰提高標準條例第
二條，判決如主文。
本案經檢察官何治蕙到庭執行職務。
中　　華　　民　　國　　96　　年　　4 　　月　　30　　日
                        臺灣桃園地方法院交通法庭
                            審判長法  官  江德民
                                  法  官  柯姿佐
                                  法  官  林家賢
上正本證明與原本相符。
如不服本判決，應於判決送達後十日內，向本院提出上訴狀（應
附繕本），上訴於臺灣高等法院。
                                  書記官  常毓生
中　　華　　民　　國　　96　　年　　5 　　月　　2 　　日
附錄本判決論罪科刑法條：
刑法第一百八十五條之三：
服用毒品、麻醉藥品、酒類或其他相類之物，不能安全駕駛動力
交通工具而駕駛者，處一年以下有期徒刑、拘役或三萬元以下罰
金。
刑法第二百七十一條：
殺人者，處死刑、無期徒刑或十年以上有期徒刑。
前項之未遂犯罰之。
預備犯第一項之罪者，處二年以下有期徒刑。
